【裁判字號】    97,訴緝,231
【裁判日期】    971223
【裁判案由】    偽造文書等
【裁判全文】
臺灣高雄地方法院刑事裁定             97年度訴緝字第231號
公  訴  人  臺灣高雄地方法院檢察署檢察官
被      告  甲○○
上列被告因偽造文書等案件，經檢察官提起公訴（88年度偵字第
12975號、88年度偵緝字第1562號），本院裁定如下：
    主  文
檢察官應於本裁定送達後拾日內補正如理由四所示被告之犯罪
事實及證據。
    理  由
一、按提起公訴，應於起訴書內記載犯罪事實及證據並所犯法條
    ；起訴或其他訴訟行為，於法律上必備之程式有欠缺而其情
    形可補正者，法院應定期間，以裁定命其補正，刑事訴訟法
    第264 條第2 項第2 款及同法第273 條第6 項分別定有明文
    。又檢察官就被告犯罪事實，應負舉證責任，並指出證明之
    方法，刑事訴訟法第161 條第1 項亦有明文。關於「犯罪事
    實」應如何記載，法律雖無明文規定，惟因其起訴事實即為
    法院審判之範圍（刑事訴訟法第268 條參照），並為被告防
    禦準備之範圍，故其記載內容必須「足以表明其起訴範圍」
    ，使法院得以確定審理範圍，並使被告知悉係因何犯罪事實
    被提起公訴而為防禦之準備，始為完備（最高法院96年度台
    上字第1612號判決意旨參照）。
二、本件檢察官認被告甲○○涉犯刑法第216條、第220條、第21
    0條之行使偽造準私文書及同法第339條第1項之詐欺取財罪
    嫌而提起公訴。惟起訴書犯罪事實欄僅泛稱：「被告甲○○
    明知其經濟狀況，自85年間起已有困難，竟意圖為自己或他
    人不法之所有，基於概括犯意，分別於85年5月5日、86年6
    月1日、86年9月5日、87年1月20日起，陸續在高雄市鎮184巷111號3樓自宅，自任會首籌組民間互助會4組（
    詳如附件），招募蕭梅、蕭素子、江京燕、張雪屏、潘冠伶
    、江佩綺、張三沂、江銘文、許慶龍等人為會員，分別成立
    56人次、60人次、23人次、41人次之互助會，約定開標日為
    每月1日、5日、10日、15日、20日及25日，各以新臺幣（下
    同）5000元及1萬元為會金，蕭梅等人不疑有他，先後加入
    互助會後，被告甲○○竟連續虛列會員、偽造標單，冒標詐
    取互助會款及私吞其他會員得標款，甲○○得款後均花用殆
    盡，足生損害於蕭梅、江京燕、張雪屏、潘冠伶、江佩綺及
    其他互助會成員。嗣被告甲○○於87年8、9月間片面宣布止
    會，其後經會員間清查結果，始悉受騙乙情」等語（詳起訴
    書所載）。
三、惟查：
  (一)起訴書就被告甲○○犯詐欺及偽造文書犯行所載「被告甲○
    ○竟連續虛列會員、偽造標單，冒標詐取互助會款及私吞其
    他會員得標款」過於空泛，並未指明被告涉犯偽造、行使偽
    造準私文書及詐欺取財犯行，究係指起訴書附表何組互助會
    （係何組互助會有虛列會員的情形，虛列哪幾位會員；係何
    組互助會有冒標的情形，冒標了哪幾會），且亦未就各組互
    助會中，被告係分別於何時、於第幾會次、以多少標息、冒
    標何人（指出姓名或各該會單之編號）之互助會？冒標時之
    各組互助會之活會會員人數為何、是否均有繳納該期活會會
    款？被告冒標時，是否均有向各被冒標之活會會員收取該期
    之活會會款？又被告除起會之初所收取之會頭錢外，各組互
    助會因冒標所詐取之活會會款分別為何（於特定冒標時間、
    會次及標息後所計算之金額）？均未於起訴書犯罪事實欄或
    附表載明，而上開事項均關係詐欺、行使偽造準私文書等犯
    罪事實，足以影響被告是否涉犯詐欺、行使偽造準私文書罪
    及其犯罪次數與欺得金額之認定，且卷內亦無此部分之具體
    事證，起訴書復未載明上開事項，致起訴範圍無從特定。
  (二)又各組互助會遭冒標之會員，與被告有無刑法第324條第2項
    之親屬、血親或姻親關係？上開所載事項，均足以影響被告
    是否涉犯詐欺罪及其範圍與詐得金額之認定，因卷內及起訴
    書尚未逐一載明上開事項，致起訴範圍（即詐欺罪構成要件
    之行為及結果等犯罪事實）無從特定。
四、綜上，本院無從具體確定被告被訴之事實範圍，自有補正之
    必要。本件起訴程式既有未備且有如上相關事項待予說明，
    爰依刑事訴訟法第273 條第6 項之規定，請檢察官於本裁定
    送達後30日內，補正下列犯罪事實及證據：
  (一)起訴書所指被告甲○○連續「虛列會員」、「偽造標單」、
    「冒標詐取互助會會款」、「私吞其他會員得標款」，係虛
    列何組互助會中何會員？附表何組互助會有冒標的情形？被
    告係分別於何時、於第幾會次、以多少標息、冒標何人（指
    出姓名或各該會單之編號）之互助會？冒標時之各組互助會
    之活會會員人數為何、是否均有繳納該期活會會款？被告冒
    標時，是否均有向各被冒標之活會會員收取該期之活會會款
    ？又被告除起會之初所收取之會頭錢外，各組互助會因冒標
    所詐取之活會會款分別為何（於特定冒標時間、會次及標息
    後所計算之金額）？
  (二)各次冒標行為是否均有偽造標單？又「私吞其他會員得標款
    」係指私吞何組互助會中何會員之得標款？又各組互助會之
    會員，未提出告訴部分，與被告有無刑法第324條第2項之親
    屬、血親或姻親關係？
  (三)請以表列方式分別逐一指出上開各項犯罪事實之證明方法。
五、依刑事訴訟法第273條第6項，裁定如主文。
中    華    民    國    97    年    12    月    23    日
                刑事第十一庭  審判長法  官   蔡廣昇
                                    法  官   周佳佩
                                    法  官   王  琁
以上正本證明與原本無異。
不得抗告。
中    華    民    國    97    年    12    月    23    日
                                    書記官   黃國忠


司法院資訊處製作；財團法人民間司法改革基金會備份。
